ACORDAO-COMPLETO-2321679

ACÓRDÃO 579/2019 ATA 2/2019 - SEGUNDA CÂMARA

VISTO, relatado e discutido este recurso de reconsideração interposto por Telma Blandina Wenceslau, ex-prefeita do Município de Minas Novas/MG, contra o contra o Acórdão 5816/2017-TCU-Segunda Câmara, por meio do qual este Tribunal julgou irregulares as suas contas especiais e as do Sr. Murilo Paulino Badaró, em razão de omissão no dever de prestar contas quanto ao saldo dos recursos repassados no exercício de 2003 e em relação aos valores transferidos no exercício de 2005 ao município, para a execução do Programa de Apoio aos Sistemas de Ensino para Atendimento à Educação de Jovens e Adultos (PEJA) e condenou-a em débito em virtude da não comprovação da regular aplicação dessa parcela dos recursos.
ACORDAM os Ministros do Tribunal de Contas da União, reunidos em Sessão de Segunda Câmara, ante as razões expostas pelo Relator, em:
9.1. conhecer do presente recurso, com fundamento nos arts. 32, inciso I, e 33 da Lei 8.443/1992, e, no mérito, negar-lhe provimento; e 
9.2. dar ciência desta deliberação à recorrente.

Recurso de reconsideração interposto  contra acórdão que  julgou irregulares as  contas da recorrente e condenou-a em débito em razão de omissão no dever de prestar contas quanto ao saldo dos recursos repassados e em relação aos valores transferidos ao município, para a execução do Programa de Apoio aos Sistemas de Ensino para Atendimento à Educação de Jovens e Adultos (PEJA).

Segunda Câmara

Município de Minas Novas - MG.

3. Interessados/Responsáveis/Recorrentes:
3.1. Interessado: Fundo Nacional de Desenvolvimento da Educação (00.378.257/0001-81)
3.2. Responsáveis: Murilo Paulino Badaró (XXX.094.586-XX); Telma Blandina Wenceslau (XXX.364.881-XX)
3.3. Recorrente: Telma Blandina Wenceslau (XXX.364.881-XX).

13.1. Ministros presentes: Ana Arraes (Presidente), Augusto Nardes (Relator), Aroldo Cedraz e Raimundo Carreiro.
13.2. Ministros-Substitutos presentes: Marcos Bemquerer Costa e André Luís de Carvalho.

ACORDAO-COMPLETO-2357321

Acórdão de Relação 4362/2019 - Segunda Câmara

Acórdão de Relação

AUGUSTO NARDES

Ministra Ana Arraes.

Adoto como relatório a instrução lavrada no âmbito da Secretaria de Recursos, que contou com a anuência dos dirigentes daquela unidade especializada (peças 107/109) e foi ratificada pelo Ministério Público junto ao TCU (peça  110) , com os ajustes de forma que reputo necessários:
INTRODUÇÃO
1.	Trata-se de recursos de reconsideração interposto por Telma Blandina Wenceslau, ex-prefeita do município de Minas Novas/MG, no período de 2001-2004 (peça 93) , contra o Acórdão 5816/2017-TCU-Segunda Câmara (peça 77) , relatado pela Ministra Ana Arraes, in verbis:
ACORDAM os ministros do Tribunal de Contas da União, reunidos em sessão da 2ª Câmara, ante as razões expostas pela relatora e com fundamento nos arts. 1º, inciso I, 16, inciso III, alínea "a" e § 2º, 19, 23, inciso III, 26 e 28, inciso II, da Lei 8.443/1992 c/c os arts. 214, inciso III, alínea "a", e 217 do Regimento Interno, em: 
9.1. julgar irregulares as contas de Murilo Paulino Badaró e de Telma Blandina Wenceslau;
9.2. condenar o espólio ou os herdeiros de Murilo Paulino Badaró ao recolhimento de R$ 1.561,50 (mil, quinhentos e sessenta e um reais e cinquenta centavos) aos cofres do FNDE, atualizados monetariamente e acrescidos de juros de mora de 29/12/2005 até o pagamento; 
9.3. condenar Telma Blandina Wenceslau ao recolhimento de R$ 1.094,92 (mil e noventa e quatro reais e noventa e dois centavos) aos cofres do FNDE, atualizados monetariamente e acrescidos de juros de mora de 1º/12/2004 até o pagamento: 
9.4. fixar prazo de 15 (quinze) dias, a contar das notificações, para comprovação, perante o Tribunal, do recolhimento das dívidas acima imputadas;
9.5. autorizar a cobrança judicial das dívidas, caso não atendidas as notificações;
9.6. autorizar o pagamento das dívidas em até 36 (trinta e seis) parcelas mensais consecutivas, caso venha a ser solicitado pelos responsáveis antes do envio do processo para cobrança judicial;
9.7. fixar o vencimento da primeira parcela em 15 (quinze) dias, a contar do recebimento das notificações, e o das demais a cada 30 (trinta) dias, com incidência dos encargos legais sobre o valor de cada parcela; 
9.8. alertar aos responsáveis que a inadimplência de qualquer parcela acarretará vencimento antecipado do saldo devedor.
HISTÓRICO
2.	Trata-se, originariamente, de tomada de contas especial (TCE) , instaurada pelo Fundo Nacional de Desenvolvimento da Educação (FNDE) , em desfavor de Murilo Paulino Badaró, ex-prefeito do município de Minas Novas/MG, no período de 2005 a 2008, em razão de omissão no dever de prestar contas quanto ao saldo dos recursos repassados no exercício de 2003 e relação aos valores transferidos no exercício de 2005 ao município, para a execução do Programa de Apoio aos Sistemas de Ensino para Atendimento à Educação de Jovens e Adultos (PEJA) .
2.1.	No âmbito do TCU, além de realizadas diligências ao ente municipal e ao Banco do Brasil para avaliação das despesas incorridas, ante a responsabilidade do sucessor pela omissão na prestação de contas, também foi citada Telma Blandina Wenceslau, ex-prefeita do município de Minas Novas no período de 2001-2004, em razão da omissão no dever de prestar contas, relativamente aos recursos do PEJA geridos durante o mandato dela. 
2.2.	Após citação dos responsáveis e análise das alegações de defesa apresentadas, o Tribunal, por meio do Acórdão 5816/2017-TCU-Segunda Câmara (peça 77) , relatado pela Ministra Ana Arraes, julgou-lhes irregulares as contas, condenando-os em débito, na forma transcrita na introdução acima.
2.3.	Insatisfeita, Telma Blandina Wenceslau interpôs o presente recurso de reconsideração (peça 93) , requerendo (peça 93, p. 7-8) :
1. O recebimento e regular processamento do presente recurso;
2. A concessão de efeito suspensivo ao presente recurso, nos termos do art. 33, da Lei 8443/92 e art. 285 do Regimento Interno deste Tribunal;
3. Seja reconsiderada a decisão proferida para, acatando a orientação do órgão técnico, sejam julgadas as presentes contas regulares com ressalvas, com base no princípio da economia processual e racionalização administrativa, e em função do custo da cobrança se mostrar muito superior ao valor do ressarcimento do dano apurado.
4. Se assim não for, seja determinado o seu arquivamento por força do art. 7º c/c arts. 6º e 19 da Instrução Normativa nº TCU 71/2012.
ADMISSIBILIDADE
3.	Reitera-se o exame preliminar de admissibilidade (peça 94) , ratificado pelo Exmo. Sr. Ministro-Relator, na peça 96, que concluiu pelo conhecimento do recurso interposto, suspendendo-se os efeitos dos itens 9.1, 9.3, 9.4 e 9.5 do Acórdão 5816/2017-TCU-Segunda Câmara, relatado pela Ministra Ana Arraes, eis que preenchidos os requisitos processuais aplicáveis à espécie.
MÉRITO
4.	Delimitação
4.1.	Constitui objeto do recurso a seguinte questão: Se a baixa materialidade do débito imputado à recorrente impõe a esta Corte o arquivamento do feito (peça 93) .
5.	Baixa materialidade do débito imputado à recorrente e arquivamento obrigatório do feito (peça 93) 
5.1.	A recorrente afirma que a baixa materialidade do débito a ela imputado impõe o arquivamento do presente processo, tendo em vista os seguintes argumentos: 
a) O colegiado, embora tenha reconhecido, em relação à recorrente, a execução do programa questionado, julgou as contas da ex-gestora irregulares, condenando-a ao recolhimento de R$ 1.094,92 aos cofres do FNDE, atualizados monetariamente e acrescidos de juros de mora de 1º/12/2004 até o pagamento (peça 93, p. 2-3) ;
b) A unidade técnica considerou o lapso de mais de 10 anos desde a ocorrência dos fatos e, quanto ao débito apurado, com base na economia processual e racionalidade administrativa, em função do custo da cobrança se mostrar superior ao valor do ressarcimento do dano apurado, de modo a propor o julgamento das contas pela regularidade com ressalvas (peça 93, p. 3-4) ;
c) A Ministra Relatora divergiu do encaminhamento proposto, ao ponderar que a baixa materialidade do débito, por si, não constitui motivo para o arquivamento da TCE, se já foram praticados todos os atos necessários ao julgamento e atendidos os pressupostos para constituição e desenvolvimento regular do processo, não havendo autorização legal para a extinção, uma vez superada a fase de citação, conforme o artigo 199, §2º, do Regimento Interno desta Corte. Ela considerou, ainda, a injustificada omissão na prestação de contas dos recursos federais geridos pela ex-prefeita, o que afasta a regularidade do processo. Com isso, julgou irregulares as contas da responsável, com imputação de débito (peça 93, p. 4) ;
d) Ao contrário do que afirma o acórdão recorrido, o Regimento Interno do Tribunal de Contas da União (RITCU) autoriza o arquivamento da TCE, tendo base o princípio da economia processual e racionalização administrativa, com o objetivo de evitar que o custo da cobrança seja superior ao valor do ressarcimento, conforme o artigo 213 do normativo (peça 93, p. 4-5) ;
e) De acordo com a Instrução Normativa/TCU n. 71/2012, com alterações da Instrução Normativa/TCU n. 76/2016, salvo determinação em contrário do TCU, fica dispensada a instauração da TCE, se o valor do débito for inferior a R$ 100.000,00, atualizando-se a quantia até 1º/1/2017, no caso do fato gerador do dano ao erário ser anterior a esta data (peça 93, p. 5) ;
f) Considerando, mesmo com a aplicação de juros, pelo valor débito sequer caberia a instauração desta TCE, pois o montante atualizado seria de R$ 4.146,98, conforme tabela constante do recurso (peça 93, p. 5) ;
g) Esta TCE sequer deveria ter sido encaminhada a esta Corte, conforme o teor da mesma instrução normativa (peça 93, p. 5-6) ;
h) A presente TCE iniciou a tramitação nesta Corte em 26/7/2013, quando vigente a Instrução Normativa/TCU n. 71/2012, a qual dispõe, em seu artigo 19, que as disposições do artigo 6º da norma se aplicam às tomadas de contas especiais ainda pendentes de citação válida, em tramitação no Tribunal. Quando da entrada em vigor do referido normativo, em 28/11/2012, a recorrente ainda não havia sido citada, o que ocorreu em 23/3/2015, por meio do Ofício 0364/2015-TCU/SECEX-MG, de 13/3/2015 (peça 93, p. 6) ;
i) Aplicam-se, portanto, as regras da Instrução Normativa/TCU 71/2012 ao presente processo, ficando dispensada a instauração da TCE em que o valor do débito for inferior a R$ 100.000,00 e serão arquivados os processos na hipótese de subsistência de débito inferior ao limite de R$ 100.000,00, de que trata o inciso I do artigo 6º desse diploma. Ademais, em 2013, o valor de referência para o envio de tomada de contas especial ao TCU era de R$ 75.000,00. Orientação nesse sentido consta no sítio do Tribunal na internet, devendo-se, portanto, restaurar o entendimento do órgão técnico, impondo-se a modificação do julgado combatido (peça 93, p. 6-7) .
	Análise
5.2.	Os argumentos da recorrente não merecem prosperar. De acordo com o §4º do artigo 209 do RITCU, instado o responsável a justificar a omissão no dever de prestar contas, a apresentação posterior dos elementos de prova, sem justificativa para a falta, não elidirá a respectiva irregularidade, podendo o débito ser afastado caso a documentação comprobatória das despesas esteja de acordo com as normas legais e regulamentares e demonstre a boa e regular aplicação dos recursos.
5.3.	Diante da expressa disposição normativa, de pronto, deve-se afastar a possibilidade de julgamento das contas da responsável regulares com ressalva, haja vista que, apenas nesta Corte, a ex-prefeita apresentou documentos comprobatórios dos gastos vinculados ao PEJA, realizados na gestão dela.
5.4.	Além disso, não se pode olvidar que a presente tomada de contas especial foi instaurada em razão da omissão no dever de prestar contas dos recursos transferidos ao ente municipal, restando íntegros os pressupostos de constituição e desenvolvimento válido do processo. Para tanto, cabe percorrer a documentação juntada aos autos, para demonstrar tanto a regular tramitação do feito quanto o fato de que, no âmbito desta Corte, a identificação do dano e do responsável já se aproxima do final, não tendo sentido em trazer à lume economia processual e racionalidade administrativa. Os trâmites processuais principais para a cobrança executiva já foram concluídos.
5.5.	Primeiramente, como destacado, o presente processo decorreu de omissão no dever de prestar contas de recursos vinculados ao PEJA, recebidos pelo Município de Minas Novas/MG em 2005 (peça 1, p. 51-57) . Todavia, no valor do débito em discussão, havia montante de R$ 182.488,98, referente ao saldo do exercício de 2003, com execução parcial em 2004, portanto, de responsabilidade da recorrente, como explicado posteriormente pelo FNDE (peça 73, p. 5, Capítulo III) . 
5.6.	Tendo em vista o artigo 10 da Resolução/CD/FNDE n. 17, de 22 de abril de 2004, o Município, como órgão executor, sob a responsabilidade da recorrente, estaria obrigado a apresentar a prestação de contas dos recursos financeiros recebidos ou executados em 2004 à conta do Programa ao CACS-FUNDEF, até 10 de fevereiro do exercício subsequente, não havendo provas de que isso tenha ocorrido.
5.7.	Nesta Corte, após pesquisa no Sistema Integrado de Administração Financeira do Governo Federal (Siafi) , foram identificados recebimentos vinculados ao PEJA nos exercícios de 2002 e 2003, época em que Telma Blandina Wenceslau administrava o município. Com isso, os técnicos realizaram diligências ao Banco do Brasil e ao Município de Minas Novas/MG, em duas oportunidades (peças 3-5 e 26-28) .
5.8.	Após o recebimento e análise das respostas encaminhadas apenas pelo Banco do Brasil, os técnicos constataram ter havido omissão na prestação de contas não só do exercício de 2005, como também no período de gestão da recorrente, em 2003 (peças 35-37) , havendo valores a comprovar pela responsável. Diante disso, a unidade técnica realizou a citação da ex-gestora pelo montante original de R$ 143.339,83 (peça 38) . 
5.9.	Após a apresentação da documentação comprobatória pela recorrente e o outro responsável (peças 46-49 e 52-56) , a unidade técnica optou por submeter os elementos probatórios ao FNDE, para que o órgão atestasse se a documentação apresentada demonstra o regular emprego dos recursos transferidos (peças 58-59, 61 e 69-70) .
5.10.	Em resposta (peça 73) , o Fundo atestou serem intempestivos os documentos apresentados pela recorrente, não obstante comprovem a quase totalidade dos gastos, sendo que a ex-gestora sequer apresentou o Parecer Conclusivo do Conselho de Acompanhamento e Controle Social (Cacs) , conforme exigido no artigo 10 da Resolução/CD/FNDE n. 17/2004 (peça 73, p. 7) . Assim, a responsável não apresentou, no prazo devido, documentação comprobatória a nenhum ente de controle, seja social ou por parte do concedente. A unidade técnica se manifestou sobre os documentos (peças 74-75) , seguida pelo Ministério Público junto ao TCU (peça 76) .
5.11.	Note-se que a máquina administrativa do TCU foi movimentada em inúmeras oportunidades até culminar na citação da recorrente por valor substancialmente maior do que o previsto na Instrução Normativa 71/2012, com as alterações da Instrução Normativa 76/2016. Depois da oitiva, novamente os técnicos se debruçaram sobre a documentação apresentada e acionaram até mesmo o FNDE.
5.12.	Ressalte-se, ainda, que o débito imputado à recorrente é decorrente da não aplicação dos recursos recebidos no mercado financeiro, em desacordo com o disposto no inciso VII do artigo 4º da Resolução/CD/FNDE n. 17/2004 (peça 73, p. 6-7) . Diante disso, a prova necessária para elidir o prejuízo apurado seria de fácil obtenção, não havendo sequer que se falar em afronta ao contraditório e à ampla defesa da parte, o que poderia até ensejar discussão quanto período transcorrido para citação da parte.
5.13.	Conforme pacífica jurisprudência desta Casa, o mero transcurso de dez anos entre a data do ato irregular e a citação não é razão suficiente para o arquivamento da tomada de contas especial, sem exame de mérito. É preciso que, além disso, fique demonstrado efetivo prejuízo à ampla defesa (Acórdão 854/2016-TCU-Plenário, relatado pelo Ministro Benjamin Zymler) . 
5.14.	Ademais, mostra-se pouco provável até mesmo a obtenção de documentos novos com eficácia sobre a prova produzida a justificar eventual recurso de revisão, com capacidade de reabrir as discussões empreendidas no presente processo, pois restou comprovado que a recorrente deixou de aplicar os recursos no mercado financeiro, como exigia a norma de regência. A parte sequer questiona esse ponto, configurando fato incontroverso.
5.15.	Dessa forma, com exceção de eventuais embargos de declaração, a quase totalidade dos trâmites processuais para apuração do débito e dos responsáveis já ocorreu em processo regularmente constituído, fundamentado em omissão no dever de prestar contas. Não se vislumbra prejuízos aos princípios da economia processual e da racionalidade administrativa, restando à recorrente, agora, apenas quitar o débito a ela imputado. 
5.16.	Em conjunturas semelhantes, esta Corte tem produzido jurisprudência abundante, acolhida nesta instrução, no sentido de que a baixa materialidade do débito, por si só, pode não constituir motivo para o arquivamento de tomada de contas especial com fundamento no princípio da economia processual, se já foram praticados todos os atos necessários ao julgamento e atendidos os pressupostos para a constituição e desenvolvimento regular do processo (Acórdão 3984/2015-TCU-Primeira Câmara, sob a relatoria do Ministro Bruno Dantas) .
5.17.	Também não se pode deixar de mencionar outra vertente jurisprudencial no TCU, a qual entende que, efetuada a citação do responsável, é nulo o acórdão que determina o arquivamento do processo por economia processual, pois o artigo 199, § 2º, do Regimento Interno do TCU, não autoriza o arquivamento sob esse motivo depois de promovida a citação (Acórdão 11242/2015-TCU-Segunda Câmara, relatado pelo Ministro Raimundo Carreiro) .
5.18.	De fato, o §2º do artigo 199 do RITCU autoriza o arquivamento do feito apenas quando não efetivada a citação dos responsáveis. O parágrafo único do artigo 19 da atual Instrução Normativa/TCU 71/2012 é ainda mais incisivo, ao prever que, instaurada a tomada de contas especial e citados os responsáveis, não se lhe admitirá o arquivamento, mesmo na hipótese de o valor apurado como débito ser inferior ao limite estabelecido na norma. Por certo, os referidos dispositivos devem sempre ser interpretados à luz do princípio da razoabilidade, postulado não desrespeitado na espécie.
5.19.	No presente caso, a TCE, devidamente instaurada por omissão no dever de prestar contas dos recursos federais repassados, com regular citação dos responsáveis, aproxima-se de seu término. Ao contrário do afirmado na peça recursal, é o arquivamento do feito neste momento processual que constituiria afronta ao princípio da racionalidade administrativa e economia processual. A quase totalidade dos esforços desta Corte em apurar o dano e responsabilizar os gestores já ocorreu.
CONCLUSÃO
6.	Das análises anteriores, conclui-se que:
a) Instado o responsável a justificar a omissão no dever de prestar contas, a apresentação posterior dos elementos de prova, sem justificativa para a falta, não elidirá a respectiva irregularidade, podendo o débito ser afastado caso a documentação comprobatória das despesas esteja de acordo com as normas legais e regulamentares e demonstre a boa e regular aplicação dos recursos;
b) Mero transcurso de dez anos entre a data do ato irregular e a citação não é razão suficiente para o arquivamento da tomada de contas especial, sem exame de mérito. É preciso que, além disso, fique demonstrado efetivo prejuízo à ampla defesa;
c) A baixa materialidade do débito, por si só, pode não constituir motivo para o arquivamento de tomada de contas especial com fundamento no princípio da economia processual, se já foram praticados todos os atos necessários ao julgamento e atendidos os pressupostos para a constituição e desenvolvimento regular do processo;
d) Efetuada a citação do responsável, é nulo o acórdão que determina o arquivamento do processo por economia processual, pois o artigo 199, §2º do Regimento Interno do TCU não autoriza o arquivamento sob esse motivo depois de promovida a citação.
6.1.	Assim, os argumentos apresentados pela recorrente não têm o condão de alterar a deliberação recorrida, impondo-se a manutenção do julgado em seus exatos termos.
PROPOSTA DE ENCAMINHAMENTO
7.	Diante do exposto, com fundamento nos artigos 32, inciso I; e 33, da Lei 8.443/1992, submetem-se os autos à consideração superior, com posterior encaminhamento ao Ministério Público junto ao Tribunal de Contas da União e ao Gabinete do Relator, propondo:
a)  conhecer do recurso interposto e, no mérito, negar-lhe provimento;
b) comunicar a deliberação que vier a ser proferida por esta Corte à recorrente e aos demais interessados.
	É o relatório.

8.1. Marcello Prado Badaró (46376/OAB-MG), representando Murilo Paulino Badaró.  
8.2. Maria Andreia Lemos (98.421/OAB-MG) e outros, representando Telma Blandina Wenceslau.

Subprocurador-Geral Paulo Soares Bugarin.

Tomada de contas especial. Programa de apoio aos sistemas de ensino para atendimento à educação de jovens e adultos - PEJA. Prestação de contas intempestiva. Comprovação da regularidade das despesas. Ausência de aplicação financeira. Débito de pequena monta. Citação já realizada. Injustificada omissão na prestação de contas. Contas irregulares e débito. Recurso de reconsideração. Citação por omissão no dever de prestar contas. Apresentação posterior dos elementos de prova, sem justificativa para a falta. Impossibilidade de elidir a irregularidade, podendo o débito ser afastado caso a documentação comprobatória das despesas esteja de acordo com as normas legais e regulamentares e demonstre a boa e regular aplicação dos recursos. Mero transcurso de dez anos entre a data do ato irregular e a citação. Razão insuficiente para o arquivamento da TCE. Necessária demonstração de efetivo prejuízo à ampla defesa. Baixa materialidade do débito. Impossibilidade de constituir motivo, por si só, para o arquivamento de TCE, com fundamento no princípio da economia processual, se já foram praticados todos os atos necessários ao julgamento e atendidos os pressupostos para a constituição e desenvolvimento regular do processo. Citação do responsável. Nulidade possível do acórdão que determina o arquivamento do processo por economia processual. Negativa de provimento.

TOMADA DE CONTAS ESPECIAL (TCE)

Secretaria de Recursos (SERUR.

Aprecio o recurso de reconsideração interposto Por Telma Blandina Wenceslau, ex-prefeita do município de Minas Novas/MG, no período de 2001-2004, contra o Acórdão 5816/2017-TCU-Segunda Câmara, por meio do qual este Tribunal julgou irregulares as suas contas especiais e as do Sr. Murilo Paulino Badaró, e a condenou em débito, em razão de omissão no dever de prestar contas quanto ao saldo dos recursos repassados no exercício de 2003 e em relação aos valores transferidos no exercício de 2005 ao município, para a execução do Programa de Apoio aos Sistemas de Ensino para Atendimento à Educação de Jovens e Adultos (PEJA) .
2. 	De início, ratifico a decisão preliminar de recebimento do recurso (peça 96) , o qual merece ser conhecido porquanto em consonância com os pressupostos de admissibilidade aplicáveis à espécie, na forma regimental. 
3. 	Em síntese, a recorrente aduz a tese de que a baixa materialidade do débito que lhe foi imputado impõe a esta Corte o arquivamento do feito, com base nos seguintes argumentos:
	a) o colegiado, embora tenha reconhecido, em relação à recorrente, a execução do programa questionado, julgou irregulares as contas da ex-gestora, condenando-a ao recolhimento de R$ 1.094,92 aos cofres do FNDE, atualizados monetariamente e acrescidos de juros de mora de 1º/12/2004 até o pagamento (peça 93, p. 2-3) ;
	b) a unidade técnica considerou o lapso de mais de 10 anos desde a ocorrência dos fatos e, quanto ao débito apurado, com base na economia processual e racionalidade administrativa, em função do custo da cobrança se mostrar superior ao valor do ressarcimento do dano apurado, propôs o julgamento das contas pela regularidade com ressalvas (peça 93, p. 3-4) ;
	c) a Ministra Relatora divergiu do encaminhamento apresentado, ao ponderar que a baixa materialidade do débito, por si, não constitui motivo para o arquivamento da TCE, se já foram praticados todos os atos necessários ao julgamento e atendidos os pressupostos para constituição e desenvolvimento regular do processo, não havendo autorização legal para a extinção, uma vez superada a fase de citação, conforme o artigo 199, §2º, do Regimento Interno desta Corte. Ela considerou, ainda, a injustificada omissão na prestação de contas dos recursos federais geridos pela ex-prefeita, o que afasta a regularidade do processo. Com isso, julgou irregulares as contas da responsável, com imputação de débito (peça 93, p. 4) ;
	d) ao contrário do que afirma o acórdão recorrido, o Regimento Interno do Tribunal de Contas da União (RITCU) autoriza o arquivamento da TCE, tendo base o princípio da economia processual e racionalização administrativa, com o objetivo de evitar que o custo da cobrança seja superior ao valor do ressarcimento, conforme o artigo 213 do normativo (peça 93, p. 4-5) ;
	e) de acordo com a Instrução Normativa/TCU 71/2012, com alterações da Instrução Normativa/TCU 76/2016, salvo determinação em contrário do TCU, fica dispensada a instauração da TCE, se o valor do débito for inferior a R$ 100.000,00, atualizando-se a quantia até 1º/1/2017, no caso do fato gerador do dano ao erário ser anterior a esta data (peça 93, p. 5) ;
	f) mesmo com a aplicação de juros, pelo valor débito atualizado sequer caberia a instauração desta TCE, pois o montante seria de R$ 4.146,98, conforme tabela constante do recurso (peça 93, p. 5) ;
	g) esta TCE não deveria ter sido encaminhada a esta Corte, conforme o teor da mesma instrução normativa (peça 93, p. 5-6) ;
	h) a presente TCE teve sua tramitação iniciada nesta Corte em 26/7/2013, quando vigente a Instrução Normativa/TCU 71/2012, a qual orienta, em seu artigo 19, que as disposições do art. 6º da norma se aplicam às tomadas de contas especiais ainda pendentes de citação válida, em tramitação no Tribunal. Quando da entrada em vigor do referido normativo, em 28/11/2012, a recorrente ainda não havia sido citada, o que ocorreu em 23/3/2015, por meio do Ofício 0364/2015-TCU/SECEX-MG, de 13/3/2015 (peça 93, p. 6) ;
	i) aplicam-se, portanto, as regras da Instrução Normativa/TCU 71/2012 ao presente processo, ficando dispensada a instauração da TCE em que o valor do débito for inferior a R$ 100.000,00 e serão arquivados os processos na hipótese de subsistência de débito inferior a esse limite, de que trata o inciso I do artigo 6º desse diploma. Ademais, em 2013, o valor de referência para o envio de tomada de contas especial ao TCU era de R$ 75.000,00. Orientação nesse sentido consta no sítio do Tribunal na internet, devendo-se, portanto, restaurar o entendimento do órgão técnico, impondo-se a modificação do julgado combatido (peça 93, p. 6-7) .
 
4. 	No mérito, estou de acordo com os fundamentos que integram a instrução da Secretaria de Recursos, com o aval do Ministério Público junto ao TCU, os quais incorporo às minhas razões de decidir para negar provimento ao apelo.
5.	Com efeito, a recorrente teve suas contas julgadas irregulares e foi condenada em débito no valor de R$ 1.094,92, valor nominal na data de referência 1º/12/2004, em razão de omissão no dever de prestar contas de recursos provenientes do Programa de Apoio aos Sistemas de Ensino para Atendimento à Educação de Jovens e Adultos (PEJA) repassados nos exercícios de 2003 e 2005 ao Município de Minas Novas/MG, bem como pela ausência de aplicação financeira dos recursos retidos em conta corrente específica, no valor acima mencionado.
6.	A Serur examinou adequadamente todos os elementos manejados pela recorrente e concluiu que os argumentos são insuficientes para alterar a deliberação recorrida, impondo-se a manutenção do julgado nos exatos termos, análise com a qual anuo integralmente.
7.	Com efeito, instado o responsável a justificar a omissão no dever de prestar contas, a apresentação posterior dos elementos de prova, sem justificativa para a falta, não elidirá a respectiva irregularidade, podendo o débito ser afastado caso a documentação comprobatória das despesas esteja de acordo com as normas legais e regulamentares e seja demonstrada a boa e regular aplicação dos recursos.
8.	E tal foi o que ocorreu nesses autos, que foram instaurados em virtude da omissão no dever de prestar contas, circunstância não justificada até esse momento processual, como tampouco logrou a recorrente elidir o valor do débito imputado.
9.	No mesmo sentido, entendo suficiente a abordagem da Serur quando esclarece, com fundamento na jurisprudência da Corte, que a baixa materialidade do débito, por si só, pode não constituir motivo para o arquivamento de tomada de contas especial com fulcro no princípio da economia processual, se já foram praticados todos os atos necessários ao julgamento e atendidos os pressupostos para a constituição e desenvolvimento regular do processo.
10.	E no presente caso, a TCE, devidamente instaurada por omissão no dever de prestar contas dos recursos federais repassados, com regular citação dos responsáveis, aproxima-se de seu término. Ao contrário do afirmado na peça recursal, é o arquivamento do feito neste momento processual que constituiria afronta ao princípio da racionalidade administrativa e economia processual. A quase totalidade dos esforços desta Corte em apurar o dano e responsabilizar os gestores já ocorreu.
11.	Igualmente, anuo à análise da Serur no sentido de que o mero transcurso de dez anos entre a data do ato irregular e a citação não é razão suficiente para o arquivamento da tomada de contas especial, sem exame de mérito. É preciso que, além disso, fique caracterizado efetivo prejuízo à ampla defesa, o que não foi demonstrado nos presentes autos.
	Ante o exposto, VOTO por que esta Casa adote a minuta de acórdão que trago à apreciação deste colegiado.
TCU, Sala das Sessões Ministro Luciano Brandão Alves de Souza, em 5 de fevereiro de 2019.
Ministro JOÃO AUGUSTO RIBEIRO NARDES 
Relator